【裁判字號】    97,消債更,350
【裁判日期】    981218
【裁判案由】    更生事件
【裁判全文】
臺灣士林地方法院民事裁定           97年度消債更字第350號
債  務  人  甲○○
代  理  人  張文寬律師
上列當事人因聲請更生事件，本院裁定如下：
    主  文
聲請駁回。
聲請費用由債務人負擔。
    理  由
一、按聲請更生不合程式或不備其他要件者，除有得補正情形外
    ，法院應以裁定駁回之。又債務人對於金融機構因消費借貸
    、自用住宅借款、信用卡或現金卡契約而負債務，在聲請更
    生或清算前，應提出債權人清冊，以書面向最大債權金融機
    構請求協商債務清償方案並表明共同協商之意旨；自債務人
    提出協商請求之翌日起逾30日不開始協商，或自開始協商之
    翌日起逾90日協商不成立，債務人得逕向法院聲請更生或清
    算，消費者債務清理條例（下稱消債條例）第8 條、第151
    條第1 項、第153 條固分別定有明文。然參酌消債條例第15
    1 條第1 項之立法意旨，無非認債務人對於金融機構因前開
    原因所負欠債務，其法律關係較為單純明確，金融機構並已
    訂有債務協商機制，如能協商成立，債務人不需依消債條例
    聲請更生或清算，可疏減法院負擔，有效分配司法資源，並
    使債務人得自主解決其債務，爰就此部分採行協商前置主義
    。從而，對於金融機構因消費借貸、自用住宅借款、信用卡
    或現金卡契約而負債務之債務人，聲請更生或清算前，除形
    式上應以書面向最大債權金融機構請求協商債務清償方案並
    表明共同協商之意旨外，基於謀求自身經濟生活更生之目的
    ，當以主動積極誠實之態度，配合銀行進行各項程序，俾利
    債權人及時取得資訊、雙方充分溝通而能在特定期間內達協
    商之目的。又消債條例第153 條之立法目的乃為免協商程序
    之延滯影響債務人清理債務，債權人如遲不開始協商，或債
    務清償方案遲未能協商成立，應許債務人逕向法院聲請更生
    或清算，以儘速清理債務，早日重建經濟生活。從而，債務
    人提出協商請求，倘係因可歸責債務人之事由，致金融機構
    無法聯繫到債務人，債務人亦怠於配合銀行之調查，使債權
    人、債務人無法充分溝通者，即難認債務人已踐行消債條例
    第151 條第1 項之協商程序，更不得執此可歸責於己之事由
    ，以脫法方式逕援引同條例第153 條前段規定主張最大債權
    銀行逾30日不開始協商，逕向法院聲請更生或清算，合先敘
    明。
二、次按法院認為必要時，得定期命債務人據實報告更生聲請前
    二年內財產變動之狀況，並對於消費者債務清理條例第43條
    所定事項補充陳述、提出關係文件或為其他必要之調查，消
    費者債務清理條例第44條定有明文。而此所謂「關係文件」
    ，包括足以審查印證債務人依同條例第43條第1 項、第6 項
    提出之「財產及收入狀況說明書」真實性之各年度綜合所得
    稅各類所得資料清單、薪資單或薪資轉帳證明等文件及資料
    。末按更生之聲請，債務人經法院通知，拒絕提出關係文件
    或為財產變動狀況之報告，應駁回之，同條例第46條第3 款
    亦有明文。
三、本件債務人向本院聲請更生，主張伊有不能清償債務情事，
    於民國97年4 月17日已以書面向最大債權金融機構之香港上
    海豐銀行股份有限公司（下稱豐銀行）請求共同協商債
    務清償方案，惟豐銀行逾30日未開始協商，故應認協商不
    成立。且伊無擔保或無優先權之債務總額未逾新臺幣 (下同
    )1200 萬元，復未經法院裁定開始清算程序或宣告破產，為
    此聲請更生云云。
四、經查，債務人主張其對於金融機構因消費借貸、自用住宅借
    款、信用卡或現金卡契約而負債務，並曾以書面向最大債權
    金融機構即豐銀行請求共同協商債務清償方案乙節，固據
    其提出財團法人金融聯合徵信中心當事人綜合信用報告之協
    商前置專用債權人清冊（見本院卷第29至32頁），前置協商
    申請書（見本院卷第23頁），豐銀行前置協商轉件通知函
    （見本院卷第24頁）等為證，自屬有據。惟經本院依職權向
    豐銀行查詢未開始協商原因，經該行回覆稱：其於97年4
    月21日接獲債務人辦理前置協商申請資料，惟債務人於必要
    文件（前置協商申請書）中多處塗改，經多次電話聯繫，均
    無法聯繫債務人本人，故無法開始協商程序等情，有陳報狀
    暨前置協商聯絡紀錄表（見本院卷第41頁）附卷為憑。債務
    人固答辯稱前置協商申請書及委任狀已明確記載代理人兼送
    達代收人之地址、電話號碼，豐銀行卻從未通知代理人兼
    送達代收入等語。惟據債務人所提之前置協商通知函，已載
    有豐銀行之聯絡電話，並請債務人得逕洽豐銀行查詢後
    續辦理前置協商事宜，債務人及其代理人縱未接獲豐銀行
    之電話，亦得主動聯繫豐銀行進行前置協商程序，以促成
    協商成立。甚且，本院在98年5 月4 日函請債務人與豐銀
    行再次主動進行前置協商程序，豐銀行仍無法與債務人取
    得聯繫，債務人亦未主動聯絡豐銀行，以開始協商程序，
    有豐銀行98年6 月19日民事陳報狀在卷可稽（見本院卷第
    87頁）。是以，債務人無正當理由不與豐銀行聯繫，導致
    前置協商程序未能開始，自屬有違誠實信用原則，難謂無可
    歸責於己之事由，依前一之說明，自不得依消債條例第153
    條之規定，逕向法院聲請更生。
五、次查，債務人具狀聲請更生，漏未提出攸關本院審查其財產
    及收入狀況說明書是否正確之相關文件（詳如本院於98年10
    月27日裁定附表所載），經本院於前開裁定限其於30日內補
    正，該裁定已於98年11月2 日合法送達債務人，有該裁定送
    達證書在卷足稽。詎債務人僅重行提出更生方案內容，其餘
    事項均未依期補正，顯已逾30日之期限。準此，本件債務人
    聲請更生，既未遵循消費者債務清理條例第151 條第1 項之
    規定先行前置協商程序，嗣又未遵期補正相關文件。揆諸首
    開說明，更生之聲請，應予駁回。
六、爰裁定如主文。
中    華    民    國    98    年    12    月    18    日
                  民事第二庭  法      官  馬傲霜
上為正本係照原本作成。
如不服本裁定，應於裁定送達後10日內，以書狀向本院提出抗告
，並繳納抗告費新臺幣1千元。
中    華    民    國    98    年    12    月    18    日
                              書  記  官  朱亮彰

司法院資訊處製作；財團法人民間司法改革基金會備份。
